臺灣新北地方法院民事裁定
110年度消債職聲免字第134號
聲  請  人  黃培鈞  
代  理  人  趙興偉律師（法扶律師）
複代理人    王薏瑄律師
相  對  人  安泰商業銀行股份有限公司


法定代理人  丁予康  
代  理  人  羅漢璇  
相  對  人  華南商業銀行股份有限公司

法定代理人  張振芳  
代  理  人  賴麗慧  
相  對  人  國泰世華商業銀行股份有限公司

法定代理人  郭明鑑  
代  理  人  黃怡玲  
相  對  人  遠東國際商業銀行股份有限公司

法定代理人  周添財  
代  理  人  鄒永展  
相  對  人  永豐商業銀行股份有限公司

法定代理人  陳嘉賢  
代  理  人  呂亮毅  
相  對  人  台新國際商業銀行股份有限公司

法定代理人  尚瑞強  
相  對  人  中國信託商業銀行股份有限公司


法定代理人  利明献  


相  對  人  金陽信資產管理股份有限公司

法定代理人  陳雨利  
代  理  人  陳信華  
相  對  人  滙誠第一資產管理股份有限公司

法定代理人  莊仲沼  


上列當事人聲請消費者債務清理事件，本院裁定如下：
    主  文
聲請人黃培鈞不免責。
    理  由
一、按法院為終止或終結清算程序之裁定確定後，除別有規定外
    ，應以裁定免除債務人之債務；法院裁定開始清算程序後，
    債務人有薪資、執行業務所得或其他固定收入，扣除自己及
    依法應受其扶養者所必要生活費用之數額後仍有餘額，而普
    通債權人之分配總額低於債務人聲請清算前2年間，可處分
    所得扣除自己及依法應受其扶養者所必要生活費用之數額者
    ，法院應為不免責之裁定。但債務人證明經普通債權人全體
    同意者，不在此限。消費者債務清理條例（下稱消債條例）
    第132條、第133條分別定有明文。揆其立法理由係為避免債
    務人濫用清算程序以獲免責，並敦促有清償能力者，利用薪
    資、執行業務所得或其他固定收入扣除必要費用後之餘額，
    清償債務而免責，爰以債務人聲請清算前2年間，可處分所
    得扣除自己及依法應受其扶養者所必要生活費用之數額為計
    算基礎，以為裁定免責之依據，進而保障債權人可受最低清
    償。又按債務人有下列各款情形之一者，法院應為不免責之
    裁定。但債務人證明經普通債權人全體同意者，不在此限：
    ㈠於7年內曾依破產法或本條例規定受免責。㈡故意隱匿、毀
    損應屬清算財團之財產，或為其他不利於債權人之處分，致
    債權人受有損害。㈢捏造債務或承認不真實之債務。㈣聲請清
    算前2年內，因消費奢侈商品或服務、賭博或其他投機行為
    ，所負債務之總額逾聲請清算時無擔保及無優先權債務之半
    數，而生開始清算之原因。㈤於清算聲請前1年內，已有清算
    之原因，而隱瞞其事實，使他人與之為交易致生損害。㈥明
    知已有清算原因之事實，非基於本人之義務，而以特別利於
    債權人中之一人或數人為目的，提供擔保或消滅債務。㈦隱
    匿、毀棄、偽造或變造帳簿或其他會計文件之全部或一部，
    致其財產之狀況不真確。㈧故意於財產及收入狀況說明書為
    不實之記載，或有其他故意違反本條例所定義務之行為，致
    債權人受有損害，或重大延滯程序，消費者債務清理條例第
    134條亦定有明文。是法院為終止或終結清算程序之裁定確
    定後，除有消債條例第133條、第134條各款所定之情形者，
    法院應為不免責之裁定外，法院即應以裁定免除債務人之債
    務。
二、經查，本件聲請人前於民國109年5月28日向本院具狀聲請清
    算，嗣經本院於110年2月20日裁定開始清算程序，並命司法
    事務官進行清算程序，又經本院司法事務官以110年度司執
    消債清字第31號清算事件為執行，司法事務官認聲請人除出
    廠年份分別為85年、89年之汽車各1部、93年出廠之機車1部
    外，未查得其他清算財團財產，堪認聲請人財產不敷清償財
    團費用、財團債務、法律行為經撤銷或契約經中止或解除後
    所應負之償還義務、裁定開始清算程序前六個月內本於勞動
    契約所積欠之工資，於110年3月31日函詢相對人就終止清算
    一事表示意見，均無人表示反對。嗣本院司法事務官於110 
    4月22日終止清算程序，並於110年7月22日確定在案等情，
    業據本院依職權調閱本院109年度消債清字第115號卷（下稱
    清算卷）、110年度司執消債清字第31號卷（下稱執行卷）
    核閱屬實，是依前揭法律規定，本院即應進行債務人應否免
    責之審理。
三、又本院前於110年10月26日以新北院賢民圓110年度消債職聲
    免字第134號函，通知全體債權人及聲請人就聲請人應否免
    責之事表示意見，而全體債權人除永豐商業銀行股份有限公
    司未表示意見而視為同意，其餘均具狀表示不同意聲請人免
    責。茲將債務人及債權人之意見分述如下：
　㈠聲請人表示：聲請人於聲請清算前2年收入為新臺幣（下同）
    741,952元，支出為565,008元，有餘額176,944元，自110年
    2月裁定清算開始後之收入為每月34,965元，扣除聲請人每
    月支出18,720元及聲請人母親扶養費4,983元後，每月有餘
    額，是聲請人符合消債條例第133條規定之事項等語（見本
    院卷第135至136頁、第190頁）。
  ㈡相對人安泰商業銀行股份有限公司表示：聲請人除於本行有
    尚未清償之債務外，於其他金融機構亦有多筆信用卡及信用
    貸款債務，足徵聲請人未能衡量自身清償能力、恣意過度消
    費，以致財務缺口迅速擴張，入不敷出，積欠龐大債務。本
    件債權人受償額均未達其債權額之20％，聲請人有不應免責
    之事由等語（見本院卷第139頁、第191頁）。
  ㈢相對人遠東國際商業銀行股份有限公司（下稱遠東銀行）表
    示：不同意聲請人免責。請調查聲請人有無其他消債條例第
    133條、第134條不應免責之事由，或有無違反消債條例所規
    定其他債務人應盡義務，並依消債條例第1條、第136條之規
    定，衡酌債權人及債務人雙方利益及義務，依職權為公平、
    合理、有效且迅速之調查及公正之審理。縱法院對聲請人為
    不免責裁定，聲請人仍得提出救濟，並非日後再無免責之機
    會或救濟管道等語（見本院卷第65至69頁、第151至155頁）
    。
  ㈣相對人金陽信資產管理股份有限公司（下稱金陽信資產公司
    ）表示：不同意聲請人免責。聲請人年僅49歲，距勞動基準
    法所定強制退休年齡尚有16年，足認其具備相當之工作能力
    ，得以其未來勞務所得清償債務。又以聲請人月收入35,435
    元，得分96期或180期零利率方案清償，惟聲請人自始未提
    清償方案，似無償還之意。且相對人於清算程序中受清算分
    配之金額為0元，倘准聲請人免責，有損債權人公平受償之
    權利。聲請人有消債條例第133條、第134條不應免責之情事
    等語（見本院卷第161至162頁）。
  ㈤相對人國泰世華商業銀行股份有限公司表示：不同意聲請人
    免責。以聲請人每月平均收入35,435元扣除每月必要支出23
    ,703元後，每月尚餘11,732元可供清償予相對人，又聲請人
    於清算前2年收入扣除支出之餘額為281,568元，相對人於清
    算程序中皆未獲分配，是本件聲請人有消債條例第133條不
    應免責之事由等語（見本院卷第43至45頁）。
  ㈥相對人滙誠第一資產管理股份有限公司表示：以聲請人清算
    前2年收入扣除支出尚有餘額286,969元，然相對人於清算程
    序中皆未受償，應依消債條例第133條予聲請人不免責，惕
    警債務人積極清償債務，勿抱持投機取巧心態等語（見本院
    卷第51頁）。
　㈦相對人中國信託商業銀行股份有限公司（下稱中國信託銀行
    ）表示：聲請人於清算前2年收入扣除支出之餘額為281,568
    元，應依消債條例第133條受不免責裁定。又聲請人目前年
    約49歲，應具工作及還款能力，自當竭力清償債務，以防消
    債條例被濫用，阻礙社會經濟健全及影響債權人公平受償，
    並請調查聲請人是否有消債條例第134條各款不免責事由等
    語（見本院卷第55頁）。
　㈧相對人華南商業銀行股份有限公司表示：不同意聲請人免責
    。以聲請人每月平均收入35,435元扣除每月必要支出23,703
    元後，每月尚餘11,732元，又聲請人於清算前2年收入扣除
    支出之餘額為281,568元，相對人於清算程序中皆未獲分配
    ，是本件聲請人有消債條例第133條不應免責之事由等語（
    見本院卷第59頁）。
　㈨相對人台新國際商業銀行股份有限公司（下稱台新銀行）表
    示：不同意聲請人免責。請調查聲請人是否有消債條例第13
    3條、第134條規定之不應免責事由等語（見本院卷第63頁）
    。
四、經查：
　㈠按法院裁定開始清算程序後，債務人有薪資、執行業務所得
    或其他固定收入，扣除自己及依法應受其扶養者所必要生活
    費用之數額後仍有餘額，而普通債權人之分配總額低於債務
    人聲請清算前2年間，可處分所得扣除自己及依法應受其扶
    養者所必要生活費用之數額者，法院應為不免責之裁定，消
    債條例第133條定有明文。從而，審認本件聲請人是否有消
    債條例第133條所定不應予免責之事由，即應符合「於清算
    程序開始後，債務人有薪資、執行業務所得或其他固定收入
    ，扣除自己及依法應受其扶養者所必要生活費用之數額後仍
    有餘額」及「普通債權人之分配總額低於債務人聲請清算前
    2年間，可處分所得扣除自己及依法應受其扶養者所必要生
    活費用之數額」此兩要件。經查，本件聲請人主張其於110
    年2月20日法院裁定開始清算程序後，每月平均收入為35,18
    1元〔以聲請人陳報之110年3月至同年9月薪資計算，計算式
    ：（34,965元＋34,965元＋34,965元＋34,965元＋36,479元＋34,
    965元＋34,965元）÷7＝35,181元，元以下四捨五入〕（見本院
    卷第136頁），此有聲請人提出之存摺內頁影本為證，並有
    本院依職權查詢之勞保局勞保資料查詢結果在卷可稽（見本
    院卷第137頁、第125至133頁），應堪信實。
　㈡按債務人必要生活費用，以最近1年衛生福利部或直轄市政府
    所公告當地區每人每月最低生活費1.2倍定之，消費者債務
    清理條例第64條之2第1項定有明文。次按債務人聲請更生或
    清算時所提財產及收入狀況說明書，其表明每月必要支出之
    數額，與本條例第64條之2第1項、第2項規定之認定標準相
    符者，毋庸記載原因、種類及提出證明文件，消費者債務清
    理條例施行細則第21條之1亦有明定。揆諸前揭規定及參以1
    10年度新北市每人每月最低生活費用15,600元計算，每人每
    月生活所必需之費用為18,720元（計算式：15,600元×1.2＝1
    8,720元）。另聲請人主張聲請人與其胞姊、胞弟扶養聲請
    人母親，查聲請人母親現年72歲，堪認其有受聲請人扶養之
    必要，再參酌行政院衛福部公告新北市110年每人每月最低
    生活費之1.2倍計算數額即18,720元，扣除聲請人母親每月
    受領之老人年金3,772元，為14,948元（計算式：18,720元－
    3,740元＝14,948元），由扶養義務人3人分擔後，每人負擔4
    ,983元（計算式：14,948元÷3≒4,983元，元以下四捨五入）
    。依此，聲請人每月生活必要支出應為23,703元（計算式：
    18,720元＋4,983元＝23,703元）。是以，本件聲請人清算開
    始後每月收入35,181元，於扣除必要生活費用及扶養費23,7
    03元後，尚有餘額，本件即應審酌有無消債條例第133條所
    定不免責之情形。
　㈢聲請人係於109年5月28日向本院聲請清算，經本院於110年2
    月20日裁定開始清算程序，已如前述。而本件全體債權人於
    本院110年度司執消債清字第31號清算執行程序中受分配之
    債權總額為0元等情，亦經本院調閱本件聲請人清算卷、執
    行卷查明無訛。又聲請人主張其於聲請清算前2 年即自107
    年5月28日至109年5月27日之收入總額共計為741,952元，有
    聲請人提出之陳述意見狀、財產及收入狀況說明書、財政部
    台北國稅局中正分局107年度、108年度綜合所得稅各類所得
    資料清單、天下保全公司薪資條、勞工保險被保險人投保資
    料表（明細），暨本院依職權查詢之稅務電子閘門財產所得
    調件明細表在卷可稽（見本院卷第136頁、第117至121頁、
    清算卷第25頁、第27頁、第31頁、第75至87頁、第21至22頁
    ），應堪信為真實；再聲請人主張其聲請清算前2 年之必要
    生活費用支出共計為565,008元。參酌消費者債務清理條例
    第64條之2 第1 項之規定，債務人必要生活費用，以最近一
    年衛生福利部或直轄市政府所公告當地區每人每月最低生活
    費1.2 倍定之，又新北市政府所公告之107 、108、109年度
    新北市最低生活費每人每月分別為14,385元、14,666元、15
    ,500元，乘以1.2 倍分別為17,262元、17,599元、18,600元
    ，核算聲請人於聲請清算前2年之必要支出為425,022元（計
    算式：17,262元×7＋17,599元×12＋18,600元×5＝425,022元）
    ，加計聲請人母親2年間扶養費111,498元｛計算式：〔（17,2
    62元－3,772元）×7＋（17,599元－3,772元）×12＋（18,600元－
    3,772元）×5〕÷3＝111,498元｝，是聲請人於清算前2年之必要
    支出總額為536,520元（425,022元＋111,498元＝536,520元）
    ，逾上開數額部分，應予剔除。以聲請人聲請清算前2年收
    入總額741,952元扣除支出總額536,520元，餘額為205,432
    元，然本件普通債權人於清算程序中未受償，顯低於聲請人
    聲請清算前2年內可處分所得扣除必要生活費用之餘額，堪
    認聲請人符合消債條例第133條規定之要件，而有該條所定
    之不免責事由。
　㈣再者，消費者債務清理條例關於清算程序係以免責主義為原
    則，不免責為例外，相對人如主張聲請人有消債條例第134
    條各款所定之行為，自應就聲請人合於上開要件之事實，舉
    證以實其說。相對人遠東銀行、金陽信資產公司、中國信託
    銀行、台新銀行請求本院調查聲請人有無消費者債務清理條
    例第134條所定各款事由，惟消費者債務清理條例關於清算
    程序係以免責主義為原則，不免責為例外，倘債權人主張聲
    請人有消費者債務清理條例第134條各款所定不免責之情事
    ，自應由債權人就聲請人有合於上開各款要件之事實，舉證
    以實其說，然上開債權人並未具體說明或提出相當事證證明
    ，自難認聲請人有消費者債務清理條例第134條各款所定之
    情事，相對人所為前開主張，係屬無據。
五、綜上所述，聲請人經法院為終止清算程序之裁定確定後，因
    有消債條例第133條所定之情形，復未經普通債權人全體同
    意其免責，揆諸首揭規定，本院應為不免責之裁定，爰裁定
    如主文。另聲請人因消債條例第133條之情形，受不免責之
    裁定確定後，倘繼續清償達該條規定之數額（即聲請清算前
    2年間可處分所得扣除自己及依法應受其扶養者所必要生活
    費用之餘額205,432元），且各普通債權人受償額均達其應
    受分配額時，得依消債條例第141條規定，再次聲請裁定免
    責；或繼續清償達各普通債權人債權額之20％以上數額者，
    亦得依消債條例第142條規定再次聲請裁定免責。
中　　華　　民　　國　　111 　年　　4 　　月　　25　　日
                  民事第五庭  法  官　黃乃瑩
如不服本裁定，應於裁定送達後10日內，以書狀向本院提出抗告
，並繳納抗告費新臺幣1千元。　　　　　　　
上為正本係照原本作成。
中　　華　　民　　國　　111 　年　　4 　　月　　25　　日
                              書記官　黃頌棻
編號 債權人 債權總額（新臺幣∕元） 公告債權比例 於清算執行程序中已受償金額 債務人依消債條例第133條規定所應清償之最低數額（即205,432元×公告債權比例） 清償至消債條例第142條所定數額（債權額20％） 1 安泰商業銀行股份有限公司 3,450,621 38.22% 0 78,526 690,124 2 華南商業銀行股份有限公司 304,811 3.38% 0 6,937 60,962 3 國泰世華商業銀行股份有限公司 1,561,844 17.3% 0 35,543 312,369 4 遠東國際商業銀行股份有限公司 626,538 6.94% 0 14,258 125,308 5 永豐商業銀行股份有限公司 466,276 5.17% 0 10,611 93,255 6 台新國際商業銀行股份有限公司 1,263,513 14% 0 28,754 252,703 7 中國信託商業銀行股份有限公司 622,749 6.9% 0 14,172 124,550 8 金陽信資產管理股份有限公司 289,179 3.2% 0 6,581 57,836 9 滙誠第一資產管理股份有限公司 441,695 4.89% 0 10,052 88,339  總計 9,027,226 1 0 205,432 1,805,445